【裁判字號】    87,自,183
【裁判日期】    890429
【裁判案由】    違反著作權法
【裁判全文】
臺灣臺南地方法院刑事判決                          八十七年度自字第一八三號
    自  訴  人  嘉德影視有限公司  設台南縣永康市○○○街四五巷十六號
    代  表  人  許家民
    自訴代理人  李方卿
    被      告  甲○○
    選任辯護人  徐美玉
                黃溫信
                黃紹文
    被      告  乙○○
右列被告等因違反著作權法案件，經自訴人提起自訴，本院判決如左：
    主  文
本件自訴不受理。
    理  由
一、自訴意旨略稱：
（一）被告甲○○係台南市○○路六九號七樓大台南有線電視股份有限公司（下稱大
      台南公司）之負責人，明知取得有線電視之播送權，僅供為一般家庭收視之用
      ，並不包含「旅館、飯店」等公共場所之權，竟基於概括犯意，於八十六年三
      月七日及八十六年十月十六日，將自訴人所享有「旅（賓）館」專屬著作權之
      「悍將福星總動員」及「一罈女兒紅」影片播送至自訴人所取得之授權範圍地
      域「旅館」並供被告乙○○所經營之貴族賓館內供其收視。
（二）被告乙○○係台南市○○路二三九號貴族賓館之負責人，實際經營旅館業務，
      明知未經自訴人之許可，不得擅自於其經營之旅館房間內公開上映自訴人所享
      有之著作影片「悍將福星總動員」及「一罈女兒紅」，竟基於概括犯意，於八
      十六年三月七日及八十六年十月十六日將大台南公司所提供之單一傳輸線纜，
      私自轉接至其旅館內部自設之有線傳輸系統，傳送自訴人所享有之視聽著作至
      各「旅館房間」公開上映自訴人所享有之著作，並供不特定之投宿旅客觀賞。
      因認被告等二人均犯有著作權法第九十二條之罪嫌云云。
二、按不得提起自訴而提起者，應諭知不受理之判決；又犯罪之被害人得為自訴，刑
    事訴訟法第三百三十四條、第三百十九條分別訂有明文。所謂被害人，係指犯罪
    當時直接被害之人（最高法院五十六年臺上字第一三六一號判例參照）。又按著
    作權法第三條第一項第七款及第八款對於公開播送及公開上映權分別訂有明文，
    所謂「公開上映」係指「以單一或多數視聽機或其他傳送影像之方法，向現場或
    現場以外之一定場所之公眾傳達著作內容。」，所謂「公開播送」則係指「基於
    公眾接收訊息為目的以有線、無線電或其他器材，藉聲音或影像向公眾傳達著作
    內容。」，而有線電視業者及旅館業者，利用第四台有線系統接至旅社房間電視
    播送節目，若中途並無將節目予以「轉錄」後，再以單一或多數視聽或其他傳送
    影像之方法向公眾傳達節目之內容，則無涉及「重製」及「公開上映」之行為，
    仍應屬於著作權法第三條第七款「基於公眾接收訊息為目的，以有線、無線電或
    其他器材藉聲音或影像向公眾傳達著作內容」之「公開播送」行為（內政部八十
    七年八月十一日台內著字第八七Ｏ五Ｏ二三號函釋參照）。復按犯罪事實應依證
    據認定之，無證據不得推定其犯罪事實，刑事訴訟法第一百五十四條定有明文。
三、本件自訴人認被告甲○○、乙○○涉有右揭違反著作權法之犯行，係提出著作權
    授權書、蒐證照片四張、蒐證紀錄表、節目表等為證據，並主張：（一）自訴人
    係「悍將福星總動員」影片之發行人，且為「一罈女兒紅」影片之專屬被授權人
    ，分別依該身分提起自訴。（二）自訴人所取得「專屬授權」公開上映前揭影片
    之場所包括「旅館」，亦即自訴人享有該影片之旅館專屬播映權，被告甲○○就
    前揭二影片係向東森多媒體公司及大喬傳播公司取得「公開播送」之授權，均授
    權僅可播送至一般家庭使用，並不包含旅、賓館、三溫暖等公開場所，被告甲○
    ○經營之大台南公司逾越此項授權範圍，拉線至被告乙○○經營之旅館係違反著
    作財產權人之授權範圍而為播送行為。自訴人既獲得在旅館公開上映之專屬授權
    ，則他人不得於自訴人或專屬授權之範圍內利用該著作，倘若允許被告以公開播
    送行為在自訴人所享有之專屬授權範圍內利用著作，則法律對享有「專屬授權」
    人之保護形同虛設。（三）由蒐證照片可知，被告乙○○將大台南公司所提供之
    單一傳輸線纜經放大、混波，再利用分盤器將分歧之線纜分別拉至被告所經營旅
    館之房間內，並以客房內所設之選台器供不特定之投宿旅客任意選擇被告所轉播
    之節目，被告乙○○上述利用著作之型態符合著作權法第三條第八款所定義以單
    一或多數視聽機或其他傳送影像之方法向現場或現場以外一定場所之公眾傳達著
    作內容之「公開上映」行為，侵害自訴人所享有前揭影片之公開上映權。惟訊據
    被告甲○○、乙○○均堅決否認涉有右揭違反著作權法之犯行。被告甲○○辯稱
    ：（一）依據著作權法第三條第一項第七款後段之規定，由原播送人以外之人，
    以有線電或無線電將原播送之聲音或影像向公眾傳達者，亦屬「公開播送」，是
    第四台業者與衛星節目頻道商簽約取得授權而接收其訊號，藉由本身之有線電設
    備「同步聽播」衛星頻道商公開播送之節目，係屬公開播送之行為，並非公開上
    映，本案自訴人認第四台播送影片之行為屬公開上映尚有未洽；另依自訴人提出
    之著作權授權證明書所載，自訴人所享有者分別係影片「悍將福星總動員」及「
    一罈女兒紅」之錄影帶節目「公開上映」及「公開播映」權，並無「公開播送」
    權，自訴人既非享有上揭影片公開播送權之人，其顯非「公開播送」之被害人，
    其提起本件自訴，顯非適法；（二）另被告甲○○係八十六年九月始接任大台南
    公司之董事長，自訴人所指於八十六年三月七日播送「悍將福星總動員」一片時
    ，被告尚未擔任大台南公司之董事長，該次播送與被告甲○○無涉，又被告除擔
    任大台南公司之董事長外，尚經營其他公司，商務繁忙，對大台南有限公司之業
    務一向委託專業經理人負責，且大台南公司亦有制訂契約約束客人不得違反公開
    播送之行為，故被告並無犯罪之故意；（三）貴族賓館與大台南有限公司自八十
    五年間即簽訂第四台收視契約，大台南有限公司每月向貴族賓館收取二千元之視
    訊費。嗣經媒體報導旅館接收第四台視訊，涉及違反著作權法「公開播送」之法
    律行為，大台南有線電視公司不願違反法律規定，乃於八十六年八、九月間對貴
    族賓館採取剪線、斷訊之措施，嗣於八十六年八、九月間簽定裝機合約書，約定
    不在公共場所播放，並以家庭戶（非公共場所）單一機之計價方式向貴族賓館收
    取每月五百元之視訊費用（即半年繳三千元），大台南有線電視公司始於八十六
    年九月一日恢復對貴族賓館之收訊。由大台南公司於八十六年九月一日以後將視
    訊費由二千元降為五百元之事實可知，大台南公司係信賴貴族賓館將嚴守約定不
    為公開播送之行為才對貴族賓館恢復視訊，是貴族賓館縱有如自訴人所指將視訊
    私接入旅館房間之行為，亦與大台南有線電視公司無涉。另被告乙○○辯稱：伊
    並未放映前揭影片，亦未私自接線播放等語。
四、經查：
（一）按著作權法第三條第二項係規定公開上映之現場或現場以外之場所包含該條項
      所羅列包括旅館房間等場所，既未限定公開上映須以在上揭場所為要件，亦非
      排除同條第一項第七款公開播送在上揭場所進行，蓋公開播送係以對不必確定
      所在地點之公眾傳達著作內容為要件，此與公開上映須以對現場或現場以外一
      定場所之公眾為傳達之情形不同，公開播送之範圍依其本質本包括著作權法第
      三條第二項之場所，著作權法第三條第二項規定並非用以區分公開播送及公開
      上映之權能，亦非以此界定至該場所之傳達行為必為公開上映，僅作為同條第
      一項第八款所謂現場或現場以外一定場所之例示性說明，避免於上開場所用視
      聽機為上映行為時，於認定是否為「公開」上映行為時發生爭議，全然不涉及
      對於公開播送及公開上映行為之行為樣態之定義。
（二）公開播送係以有線、無線或其他器材向公眾傳達著作內容，自播送之源頭傳輸
      至播送之結果地點，係一一貫之行為，除非另外有其他行為如重製再予播放之
      行為介入，不可能於中途再變更為其他權能。公開上映則係以視聽機獨立放映
      之行為作為要件，兩種權能在行使時明確可分。若謂公開上映行為只要以視聽
      機播送即已足，則播送行為至末端必然轉變為上映行為，將使播送行為喪失獨
      立權能之意義，且依上揭論旨，公開播送亦可傳輸至公共場所，於公共場所播
      放公開播送之著作，同時產生兩種權能，除了劃蛇添足，亦使播放人無所適從
      ，究係要同時取得公開播送權或公開上映權？或僅取得其一即可？又無從預期
      那一個電視頻道中將出現何節目時，如何向公開上映權人預先取得授權？而公
      開上映之基本樣態即如電影院播放影片，或於公共場所以錄放映影機放映錄影
      帶節目如ＭＴＶ等營業，皆有一放映行為，強將公開上映之要件擴充為只要傳
      達即可不須獨立之放映行為，不符該權能之立法意旨，故著作權委員會亦認定
      除非有「轉錄」再以視聽機或其他方法傳達予公眾，方構成重製及公開上映（
      內政部八十七年八月十一日台內著字第八七Ｏ五Ｏ二三號函釋參照）。。是謂
      於旅館房間等公共場所以有線電視系統播放節目兼有公開播送及公開上映行為
      之論旨亦不足採。
（三）是「公開上映」與「公開播送」，依著作權法規定，顯屬兩種不同之著作權，
      已如前述。然依據授權證明書所載，自訴人所享有關於「一罈女兒紅」影片係
      由著作權人寰亞電影有限公司將該影片之錄影帶、鐳射影碟及ＶＣＤ之公開上
      映權、出租權及重製權專屬授權予凱鉅影視有限公司，凱鉅影視有限公司再將
      其中旅賓館專用上映權、三溫暖專用上映權（含出租權、重製權）授予自訴人
      嘉德影視有限公司，有各該著作權授權證明書二紙、內政部著作權登記簿謄本
      一紙附卷足稽；關於「悍將福星總動員」影片之權利係由著作權人美國ＴＡＮ
      ＧＬＥＷＯＯＤ  ＥＮＴＥＲＴＡＩＮＭＥＮＴ公司將該影片之公開播映權授
      與義興國際影視有限公司，再由義興公司將該影片在賓館、理容院及三溫暖等
      場所知錄影帶節目公開上映之權利授與自訴人，有各該授權證明書二紙在卷足
      稽，是自訴人所獲授權均限「公開上映」，不及「公開播送」，足認自訴人所
      擁有者為公開上映之著作權，並無公開播送之著作權甚明，而被告等二人所為
      ，依自訴意旨謂被告等侵犯其權益，係在八十六年三月及十月間，透過有限電
      視播送系統，在旅社、飯店房間播放電影台節目影片，此時間與自訴人提供之
      有線電視公司節目時間表相符，並有自訴人所提出之節目表、蒐證紀錄表、照
      片及錄影帶附卷可稽，足認有線電視所播送之影片，及各旅館、飯店業者房間
      內電視所播放之節目，均為「同步播送」，該飯店、旅社業者僅為單純接收訊
      息，並未有將節目予以轉錄後將影像播送之行為。揆諸上開說明，被告等二人
      所侵犯者，係著作權法中之「公開播送權」，而非自訴人所指訴其所擁有之「
      公開上映權」無疑。自訴人既非被告等「公開播送」行為之直接被害人，依法
      不得為自訴，其自訴顯不合法。揆諸前揭規定及說明，本件自得不經言詞辯論
      ，逕為諭知不受理之判決。
據上論斷，應依刑事訴訟法第三百三十四條，判決如主文。
中      華      民      國    八十九    年      四      月    二十九    日
                                 台灣台南地方法院刑事第三庭
                                         法  官  高如宜
右正本證明與原本無異。
如不服本判決，應於判決送達後十日內向本院提出上訴狀( 應附繕本 )。
                                          書記官  劉岳文
中      華      民      國    八十九    年      四      月    二十九    日


司法院資訊處製作；財團法人民間司法改革基金會備份。
